臺灣高雄地方法院刑事判決　　　　　　　96年度訴字第2778號
公　訴　人　台灣高雄地方法院檢察署檢察官
被　　　告　戊○○
指定辯護人　甲○公設辯護人己○○
上列被告因毒品危害防制條例案件，經檢察官提起公訴（96年度
偵字第15229號），甲○判決如下：
    主  文
戊○○販賣第一級毒品，處有期徒刑拾壹年，褫奪公權陸年；販
毒所得新臺幣伍佰元，沒收之，如全部或一部不能沒收時，以其
財產抵償之；扣案門號0000000000號行動電話壹支（不含SIM 卡
）沒收。又持有第一級毒品，處有期徒刑捌月；扣案海洛因拾捌
包（淨重合計零點玖柒公克及沾有海洛因之包裝袋拾捌只）沒收
銷燬之；吸管拾捌支，沒收之。應執行有期徒刑拾壹年陸月，褫
奪公權陸年；販毒所得新臺幣伍佰元，沒收之，如全部或一部不
能沒收時，以其財產抵償之；扣案海洛因拾捌包（淨重合計零點
玖柒公克及沾有海洛因之包裝袋拾捌只）沒收銷燬之；扣案門號
0000000000號行動電話壹支（不含SIM 卡）、吸管拾捌支，均沒
收之。
    事  實
一、戊○○明知海洛因係毒品危害防制條例第2 條第2 項第1 款
    所稱之第一級毒品，非經許可，不得持有、販賣，竟(一)基於
    意圖販賣第一級毒品海洛因以營利之犯意，以所持有門號00
    00000000號行動電話作為販賣第一級毒品海洛因之聯絡工具
    。適於民國96年5 月6 日或7 日（起訴書誤載為96年5 月中
    旬），由丁○○以所持用之門號0000000000號行動電話，撥
    打戊○○所持用之上開行動電話，欲向戊○○購買新台幣（
    下同）500 元之海洛因，待雙方於電話中達成買賣第一級毒
    品海洛因之合意後，乃約定在高雄市鼓山區○○○路166 巷
    口文山藥局前交易。嗣戊○○於同日晚間8 時至10間之某時
    ，在前揭西藥房前，依約將毛重約0.3 公克之500 元海洛因
    ，交付丁○○，並向丁○○收取500 元，從中賺取差額利潤
    約110 元，而牟取不法利益。(二)另基於持有第一級毒品海洛
    因之犯意，於96年5 月23日晚間7 時至8 時間之某時，在高
    雄市第13號碼頭附近，以7,000 元之代價，向真實姓名年籍
    均不詳、綽號「阿吉」之男子，購買海洛因18包（驗後淨重
    合計0.97公克），欲供己施用，而非法持有第一級毒品。嗣
    於同日晚間8 時20分許，在高雄市鼓山區○○○路166 巷口
    ，為警查獲，當場先自戊○○身上起出海洛因2 小包（含吸
    管2 支），並扣得戊○○所有供販賣第一級毒品所用之行動
    電話1 支（內裝有0000000000號SIM 卡部分，非戊○○所有
    ）。又戊○○經警帶回警局偵訊時，復在戊○○座位旁及腳
    底拖鞋處，分別發現海洛因1 小包、15小包【含吸管16支，
    連同上開毒品及吸管部分，合計海洛因18包（驗後淨重合計
    0.97公克及沾有海洛因之包裝袋18只）；及戊○○所有供犯
    持有第一級毒品所用之吸管18支】，因而查獲上情。
二、案經高雄市政府警察局鼓山分局移送臺灣高雄地方法院檢察
    署檢察官偵查起訴
    理  由
壹、證據能力部分：
一、按被告以外之人，於審判外之言詞或書面陳述，除法律有規
    定者外，不得作為證據；又被告以外之人（包括證人、鑑定
    人、告訴人、被害人及共同被告等）於檢察事務官、司法警
    察官或司法警察調查中所為之陳述，與審判中不符時，其先
    前之陳述具有較可信之特別情況，且為證明犯罪事實存否所
    必要者，得為證據，刑事訴訟法第159 條第1 項、第159 條
    之2 分別定有明文。是被告以外之人於司法警察（官）調查
    中所為之陳述，依刑事訴訟法第159 條第1 項規定，係屬傳
    聞證據，原則上無證據能力，惟如該陳述與審判中不符時，
    其先前之陳述具有較可信之特別情況，且為證明犯罪事實存
    否所必要者，依同法第159 條之2 規定（即刑事訴訟法第15
    9 條第1 項所指之「除法律有規定者外」），始例外認為有
    證據能力。如該陳述與審判中相符時，因該陳述並不符合刑
    事訴訟法第159 條之2 有關傳聞例外之規定，故不得作為認
    定本案犯罪事實有無之證據。此時，當以其於審判中之陳述
    作為證據。被告認證人丁○○於警詢中所為之陳述，並無證
    據能力，且因證人丁○○前開警詢中之陳述，核與審判中之
    陳述大致相符，是依前開說明，證人丁○○前開警詢中之陳
    述，並無傳聞證據例外之情形，應無證據能力，此時，當以
    證人丁○○於審判中之陳述作為證據。
二、次按被告以外之人於偵查中向檢察官所為陳述，除顯有不可
    信之情況者外，得為證據，刑事訴訟法第159 條之1 第2 項
    定有明文。偵查中對被告以外之人所為之偵查筆錄，或被告
    以外之人向檢察官所提之書面陳述，性質上均屬傳聞證據。
    惟現階段刑事訴訟法規定檢察官代表國家偵查犯罪、實施公
    訴，依法其有訊問被告、證人及鑑定人之權，證人、鑑定人
    且須具結，而實務運作時，檢察官偵查中向被告以外之人所
    取得之陳述，原則上均能遵守法律規定，不致違法取供，其
    可信度極高。職是，被告以外之人前於偵查中已具結而為證
    述，除反對該項供述得具有證據能力之一方，已釋明「顯有
    不可信之情況」之理由外，不宜即遽指該證人於偵查中之陳
    述不具證據能力。證人丁○○於偵查中接受檢察官訊問時，
    因係以證人身分具結陳述，並無證據足認其上開供述有顯不
    可信之情況，且經檢察官聲請證人丁○○到庭接受詰問，賦
    予被告反對詰問之機會，依上述說明，證人丁○○於偵查中
    之證言自具有證據能力。
三、本判決所引用之其餘證據資料（詳後引證據），其中傳聞證
    據部分，縱無刑事訴訟法第159 條之1 至第159 條之4 或其
    他規定之傳聞證據例外情形，亦因被告、辯護人、檢察官或
    同意可作為證據使用，或未聲明異議，依刑事訴訟法第159
    條之5 第1 項、第2 項之規定，甲○審酌該證據作成之情況
    ，認為適當，應得為證據。
貳、有罪部分：
一、訊據被告戊○○坦承持有第一級毒品海洛因之犯行，但否認
    有何販賣第一級毒品海洛因犯行，辯稱：除於96年5 月初某
    日，在高雄市鼓山區○○○路區公所附近某西藥房前，因見
    證人丁○○身體很痛苦，身上又沒錢，所以無償轉讓海洛因
    1 包予丁○○施用外，並未販賣海洛因予證人丁○○等語。
    經查：
  (一)96年5 月23日晚間8 時20分許，警員在高雄市鼓山區○○○
    路166 巷口，見被告戊○○形跡可疑，乃上前盤查，經被告
    同意後，自被告身上起出第一級毒品海洛因2 包（含吸管2
    支）、針筒1 支、門號0000000000號行動電話1 支（含SIM
    卡）；又被告經警帶回警局偵訊時，復在其座位旁及腳底拖
    鞋處，分別發現海洛因1 小包、15小包（含吸管共16支，連
    同上開毒品及吸管部分，合計海洛因18包，含吸管共18支）
    ，有前揭物品扣案足憑，並有搜索及扣押筆錄、扣押物品目
    錄表、扣押物品收據、自願性同意搜索筆錄、蒐證照片8 張
    在卷可稽（參警卷第19頁至第28頁、第35頁、第43頁至第47
    頁）。又上開扣得疑似海洛因粉末18包，經鑑驗含第一級毒
    品海洛因之事實（18包合計淨重0.97公克及沾有海洛因之包
    裝袋18只），有法務部調查局96年6 月18日調科壹字第0962
    3052500 號鑑定通知書在卷可參（見偵卷第29頁）。是此部
    分之事實，應堪認定。
  (二)上開販賣第一級毒品海洛因之事實，業據證人丁○○於甲○
    審理中證述：朋友告知綽號「牛仔」之人（即被告）在販賣
    毒品，故於96年5 月6 日或7 日，以持用門號0000000000號
    行動電話，撥打友人提供之被告0000000000號行動電話，向
    被告購買海洛因500 元，並約定在高雄市鼓山區○○○路16
    6 巷口附近交易，當日晚間8 時至10時間之某時，前往上開
    巷口，當場交付被告500 元，購得海洛因1 包等語綦詳（詳
    甲○卷第98頁第1 行至第19行、倒數第2 行至第99頁第2 行
    、第100 頁第2 行至第11行、倒數第10行以下、第102 頁第
    17行至第24行）。被告雖以前開情詞置辯，惟查：
  1.被告於甲○審理時自承：自96年5 月23日被查獲前半年起，
    即持用門號0000000000號行動電話，期間證人丁○○曾撥打
    該電話與伊聯絡；曾交付海洛因予丁○○1 次，時間係於96
    年5 月初某日，在高雄市鼓山區○○○路區公所附近西藥房
    ，交付海洛因1 包予證人丁○○，重量如96年5 月23日被查
    獲之海洛因1 包等語明確（詳甲○卷第11頁第17行至第18行
    、第105 頁倒數第10行至第9 行第108 頁倒數第10行至第10
    9 頁第7 行、第110 頁第2 行至第5 行、第20行至第24行）
    。核與證人丁○○於甲○審理時就此部分所為之證述相符。
    是證人丁○○於96年5 月6 日或7 日，撥打被告所持用之00
    00000000號行動電話與被告聯絡後，被告乃依約在上開西藥
    房前，交付價值500 元之海洛因1 包予證人丁○○甚明。至
    公訴意旨依證人丁○○於警詢中之誤述，認被告係於96年5
    月中旬某日，交付證人丁○○海洛因1 包，容有誤會。
  2.又被告於甲○審理時自承：平常與弟弟從事貼壁紙工作，但
    工作不穩定，如果沒有錢，就向弟弟要錢購買毒品，1 天須
    施用4 、5 包海洛因，大約花費2 、3 千元等語（詳甲○卷
    第108 頁第17行至第20行、第110 頁第1 行、第112 頁第4
    行至第12行）。足見被告原已工作不穩定，且因本身仰賴毒
    品甚深，每日須花費數千元購買毒品施用，導致經濟能力不
    佳，經濟上須時常仰賴其弟支援，甚或持其弟所交付之金錢
    購買毒品施用。是此情況下，被告購買毒品施用，經濟已甚
    拮据，施用毒品已有不足，遑論將毒品轉讓他人，故被告是
    否仍願意無償轉讓海洛因予證人丁○○施用，已非無疑。況
    被告另於甲○審理時自陳：認識證人丁○○不久，約2 個月
    等語（詳甲○卷第108 頁第5 行至第8 行）；核與證人丁○
    ○於甲○審理中證稱：與被告無交情，原本不認識，是經朋
    友提起，才打電話予被告等語大致相符（詳甲○卷第100 頁
    倒數第6 行以下）。顯見被告與證人丁○○相識不久，仍屬
    普通朋友關係，並無特殊交情可言。參以近來政府為杜絕毒
    品之氾濫，對於查緝施用、轉讓及販賣毒品之工作，無不嚴
    加執行；再佐以海洛因物稀價昂，若無特殊情誼，衡情一般
    持有毒品者當無輕易將所購買之海洛因，無償轉讓他人，而
    甘冒於再次向他人購買時，而有被查獲危險之理。本件被告
    與證人丁○○既無深厚交情，縱使被告見證人丁○○毒癮發
    作，又何以願無償提供毒品予證人丁○○施用，而自陷轉讓
    毒品罪責及增加其另向他人購毒時，被查獲之風險？綜合各
    情以觀，被告辯稱：於上開時、地，無償轉讓海洛因1 包予
    證人丁○○等語，顯與常情不符，尚難採信，堪認證人丁○
    ○於甲○審理時證稱：於上開時、地向，被告購買500 元海
    洛因等語，應可採信。
  3.又被告於96年5 月23日，以7,000 元之代價，向「阿吉」購
    買海洛因18包；且96年5 月初某日，交付證人丁○○之1 小
    包海洛因，與其於96年5 月23日所購買之海洛因每包重量相
    當之事實，業據被告於甲○審理時供承在卷（詳甲○卷第
    108 頁第9 行至第12行、第110 行倒數第12行至第8 行）。
    足見被告於96年5 月23日所購入之海洛因，每包價格約390
    元【上開海洛因18包，其中0.3 公克共12包、0.25公克共3
    包、0.35公克計3 包（詳警卷第3 頁倒數第4 行以下），將
    上開海洛因重量相加後，平均每包海洛因毛重約0.3 公克，
    因18 包 海洛因價格為7,000 元，則每包毛重0.3 公克之海
    洛因價值約390 元，即7,000 元÷18包＝389 元，小數點以
    下，4 捨5 入】。參以被告於甲○審理時自承：約2 、3 日
    即購買1 次海洛因等語（詳甲○卷第110 頁第9 行），堪認
    被告於96年5 月6 、7 日間販賣予證人丁○○之海洛因，應
    係於同年月3 日至5 日間購入。則被告於96年5 月3 日至5
    日間、同年月23日分別購入海洛因，期間相隔約20日，該海
    洛因之價格於短期間內應無重大變動。是被告於96年5 月初
    ，以約390 元之價格販入海洛因1 包後（毛重約0.3 公克）
    ，再以500 元之價格販賣予證人丁○○，約獲利110 元（即
    500 元－390 元＝110 元），應堪認定。準此，被告販賣海
    洛因，應有營利之意圖甚明。從而，被告販賣第一級毒品海
    洛因予證人丁○○1 次，事證明確，應依法論科。
  (二)上開持有第一級毒品海洛因之犯行，業經被告於甲○審理時
    坦白承認（見甲○卷第11頁第11行至第13行、第108 頁第8
    行至第12行、第110 頁行至第111 頁第1 行），且有查獲照
    片（參警卷第44頁至第46頁）及扣案之白色粉末18包足稽。
    而該扣案之白色粉末18包經送法務部調查局檢驗結果，均認
    含有海洛因成分之事實（驗後合計淨重0.97公克及沾有海洛
    因包裝袋18只），有法務部調查局鑑定書附卷可證（見偵卷
    第29頁）。因認被告之自白核與事實相同，是本案事證明確
    ，被告持有第一級毒品海洛因之犯行，實堪認定。至被告於
    96年5 月24日凌晨3 時30分許（即警員採尿時）回溯24小時
    內之某時，曾施用海洛因之事實，固有高雄市政府警察局鼓
    山分局查獲毒品案件嫌疑人尿液代碼姓名對照登記表、高雄
    市立凱旋醫院濫用藥物尿液檢驗報告在卷可參（詳甲○卷第
    64頁、第66頁）。惟被告於警詢、偵查及甲○審理中均自承
    ：上開海洛因18包係於96年5 月23日晚間7 、8 時許，在高
    雄市13號碼頭，向「阿吉」所購買，最近1 次係於同日下午
    1 時許，在高雄市元亨寺施用海洛因1 次等語（詳警卷第4
    頁第6 行至第9 行、第6 頁第2 行至第5 行、甲○卷第111
    頁第6 行至第13行）。足見被告自96年5 月23日下午1 時許
    後，即未再施用海洛因，則該次施用海洛因之犯行業已完成
    甚明。是被告嗣於同日晚間7 、8 時許，再購入而持有上開
    海洛因18包之犯行，與同日下午1 時許，施用海洛因之犯行
    ，即不生施用之高度行為吸收持有之低度行為之情形；且持
    有毒品與施用毒品間，二者構成要件不同，被告雖因欲供自
    己施用而購入上開18包海洛因，然若於尚未施用之際即遭查
    獲，則其所為，自僅合於持有毒品罪之構成要件，尚難論以
    施用毒品罪，附此敘明。
二、查海洛因係毒品危害防制條例第2 條第2 項第1 款所定之第
    一級毒品，依法不得持有、施用及販賣，是犯罪事實(一)部分
    ，核被告所為，係犯毒品危害防制條例第4 條第1 項之販賣
    第一級毒品罪。被告持有第一級毒品海洛因之低度行為，為
    販賣第一級毒品海洛因之高度行為所吸收，不另論罪；另犯
    罪事實(二)部分，被告則係犯毒品危害防制條例第11條第1 項
    之持有第一級毒品罪。公訴意旨認被告就犯罪事實(二)部分，
    應係犯同條例第5 條第1 項之意圖販賣而持有第一級毒品罪
    ，尚有未恰（詳下述）。又犯罪事實(二)部分，被告固係犯持
    有第一級毒品罪，惟因意圖販賣而持有第一級毒品罪與持有
    第一級毒品罪間，為實質上一罪，具高低度之吸收關係，是
    就起訴意圖販賣而持有第一級毒品罪部分，改論以持有第一
    級毒品罪，僅係犯罪事實之一部減縮，尚無變更起訴法條之
    問題（參最高法院80年度台上字第2703號判決意旨）。被告
    持有第一級毒品海洛因之數量，尚未逾轉讓持有毒品加重其
    刑之數量標準第2 條第1 項第1 款所規定之5 公克標準，自
    無毒品危害防制條例第11條第4 項加重其刑規定之適用，附
    此敘明。此外，被告販賣第一級毒品予他人施用，固戕害他
    人之身心，危害國人健康，但甲○斟酌其販毒之數量不多，
    與販賣毒品之數量達數公斤以上大盤商之危害情形不同，販
    賣時間亦非長，且所得金額輕微，與一般所見大規模販毒行
    為，顯然有別，如對被告販賣第一級毒品部分量處最輕之法
    定本刑無期徒刑，誠屬法重情輕，客觀上顯然足以引起一般
    人之同情，衡情尚有可憫恕之處，爰就其販賣第一級毒品部
    分，依刑法第59條規定予以減輕其法定刑。被告所犯上開2
    罪間，犯意各別，罪名互殊，應予分論併罰。爰審酌被告明
    知毒品戕害身心，向為政府嚴令禁止流通之違禁物，竟貪圖
    利益，任意販賣，加速毒品流通，戕害國人身心健康，行為
    自有可議之處，並參以被告飯犯雖否認販賣毒品犯行，但坦
    承持有毒品犯行，及本件販賣第一級毒品海洛因1 次，犯罪
    所得僅500 元，對於毒品擴散之危害尚非至鉅，扣得之第一
    級毒品之重量非微等一切情狀，分別量處如主文所示之刑，
    並定其應執行刑。且其販賣第一級毒品海洛因部分，認有宣
    告褫奪公權之必要，爰諭知如主文所示之褫奪公權。
三、沒收部分：
  (一)扣案之第一級毒品海洛因18包（驗後合計淨重0.97公克，及
    含海洛因難以析離之包裝袋18只），為查獲之毒品，應依毒
    品危害防制條例第18條第1 項前段之規定，沒收銷燬之。至
    因鑑驗耗用之海洛因既已滅失，自無庸再為沒收銷燬之諭知
    。
  (二)扣案之行動電話1 支（不含門號0000000000號之SIM 卡）、
    吸管18支，均屬被告所有，業經被告於甲○審理時自承在卷
    （詳甲○卷第111 頁倒數第5 行至第2 行），其中該行動電
    話係供被告犯本件販賣毒品所用之物；該吸管係供被告犯本
    件持有毒品所用之物，應分別依毒品危害防制條例第19條第
    1 項前段、刑法第38條第1 項第2 款規定，宣告沒收（上開
    行動電話已扣案，故毋庸再為全部或一部不能沒收，追徵其
    價額之諭知）。至上開應沒收之行動電話門號，並非被告所
    申請，有和信電訊股份有限公司門號基本資料查詢在卷可參
    （參甲○卷第36頁、第37頁），且查無證據足認插置於該行
    動電話之SIM 卡係被告所有，爰不諭知沒收。
  (三)扣案之針筒1 支，並無海洛因之成分，有高雄醫學大學附設
    中和紀念醫院檢驗報告1 份在卷可憑（參甲○卷第52頁），
    且乏積極證據證明上開針筒與本件被告販賣或持有毒品犯行
    有關，爰不諭知沒收。
  (四)被告販賣第一級毒品所得500 元，應依毒品危害防制條例第
    19條第1 項規定沒收，如全部或一部不能沒收時，以被告財
    產抵償之。另扣案之現金2,300 元，被告否認與販毒行為有
    關（詳警卷第4 頁第2 行至第5 行），且查無其他證據足以
    證明上開2,300 元係被告販賣毒品所得或與販賣毒品之犯行
    有關，爰不諭知沒收。
參、不另為無罪判決部分：
一、公訴意旨另以：被告戊○○基於意圖販賣而持有第一級毒品
    海洛因之犯意，於96年5 月23日晚間8 時20分前之某時起，
    持有第一級毒品海洛因18小包，於同日晚間8 時20分許，因
    形跡可疑，在高雄市鼓山區○○○路166 巷口為警查獲，並
    扣得上開海洛因18包、現金2300元、吸管18支、注射針筒1
    支及門號0000000000號手機1 支等物。另於查獲過程中，適
    丁○○欲購買毒品海洛因而以其0000000000號行動電話與被
    告之0000000000號行動電話聯繫，經警接聽被告上開行動電
    話後，與丁○○約定於該日夜間10時40分許，在高雄市鼓山
    區○○○路166 巷西藥房旁之巷子底交易，當場查獲丁○○
    。因認被告此部分涉犯毒品危害防制條例第5 條第1 項之意
    圖販賣而持有第一級毒品罪嫌等語。
二、按犯罪事實應依證據認定之，無證據不得認定犯罪事實；不
    能證明被告犯罪者，應諭知無罪之判決，刑事訴訟法第154
    條第2 項、第301 第1 項分別定有明文。又認定犯罪事實所
    憑之證據，雖不以直接證據為限，間接證據亦包括在內，然
    而無論直接或間接證據，其為訴訟上之證明，須達於通常一
    般之人均不致有所懷疑，而得確信其為真實之程度者，始得
    據為有罪之認定（最高法院76年臺上字第4986號判例意旨可
    資參照）。次按92年9 月1 日施行之新修正刑事訴訟法第15
    4 條證據裁判主義之規定，乃揭櫫國際公認之刑事訴訟無罪
    推定原則，為修正刑事訴訟法保障被告人權之重要指標，法
    院自應嚴守此一原則，在檢察官所舉證據及法院依法定職權
    調查所得之證據，足以證明被告有罪之前，自應推定其無罪
    。若所得證據其為訴訟上之證明，尚未達於通常一般人均不
    致有所懷疑，而得確信其為真實之程度者，自不能為有罪之
    認定，此為上開無罪推定原則之當然闡釋，自不能因犯罪之
    調查難易不同而有異，其理甚明。另按毒品危害防制條例第
    5 條所規定之「意圖販賣而持有毒品罪」，乃指行為人因意
    圖販賣而販入以外之原因而持有毒品，事後始意圖販賣之情
    形（最高法院86年度臺上字第2933號判決意旨參照）。故於
    行為人客觀上須有持有毒品之行為，主觀上並有販賣之意圖
    ，始能以該罪相繩之。又意圖販賣而持有毒品罪，所謂意圖
    ，乃犯罪構成之主觀的違法要素，亦屬犯罪成立之要件，而
    行為人是否具有販賣之意圖，必須有相當之客觀事實，足以
    表明其主觀上之意念之遂行性及確實性，始足當之。且販賣
    毒品之營利意圖，應從客觀上之社會環境、情況及證人、物
    證等資料，依據證據法則綜合研判認定（最高法院95年度台
    上字第1836號、第301 號判決意旨參照）。
三、公訴人認被告另涉犯意圖販賣而持有第一級毒品海洛因之罪
    嫌，無非係以證人丁○○於警詢、偵查中之證詞及扣案毒品
    等證據，資為論罪依據。訊據被告堅決否認有何意圖販賣而
    持有第一級毒品海洛因之犯行，辯稱：扣案之海洛因係被查
    獲前不久所購入，欲供自己施用，並無販賣毒品之意圖等語
    。經查：
  (一)證人丁○○於警詢中之證述，無證據能力，業經認定如前，
    在此不予論述。
  (二)被告於上揭時、地，持有第一級毒品海洛因18包（合計淨重
    0.97公克，空包裝總重4.26公克）被查獲之事實，亦經認定
    如前（見貳二(二)所載），資不贅述。
  (三)被告於95年間，因施用毒品案件，經甲○裁定送觀察、勒戒
    後，認有繼續施用毒品傾向，再裁定送強制戒治，強制戒治
    期間，因被告罹患後天免疫缺乏病症而停止強制戒治出所；
    又因於本件查獲翌日（即96年5 月24日）凌晨3 時30分（即
    為警採尿時）回溯24時內之某時，施用第一級毒品海洛因1
    次之事實，有台灣高等法院被告前案紀錄表及前開尿液檢驗
    報告在卷可參。足認被告確曾因施用毒品案件，經甲○裁定
    送觀察勒戒、強制戒治及本件查獲前確有施用海洛因之犯行
    ，是被告辯稱有施用海洛因之習慣，尚非無據。
  (四)證人丁○○於偵查及甲○審理時證稱：96年5 月23日晚間10
    時許，以門號0000000000號行動電話，撥打被告持用之門號
    0000000000號行動電話，欲向被告購買海洛因500 元，接聽
    電話者告知前往高雄市鼓山區○○○路166 向巷口西藥房旁
    邊交易，因與被告僅見過1 次面，不知是警員接聽被告之電
    話，隨後前往約定地點，即被查獲，若知係警員接聽電話，
    就不會去約定地點等語（詳偵卷第25頁第11行至第18行、甲
    ○卷第96頁倒數第12行至第99頁第10行、第103 頁第8 行至
    第15行）；核與證人即查獲警員莊明忠於甲○審理時證稱：
    在警局時，被告之行動電話一直在響，代為接聽電話後，對
    方表示要買毒品，著白色衣服，騎重型機車，約定在高雄市
    鼓山區○○○路166 巷底見面，到達約定地點後，因對方還
    未到，故再以被告之行動電話回撥對方行動電話，對方表示
    已經到達，旋見丁○○騎機車抵達該巷口，即將其逮捕等語
    相符（詳甲○卷第94頁倒數第14行至第6 行）。且上開行動
    電話於22時24分27秒、22時25分14秒、22時37分52秒起，分
    別有18秒、55秒、15秒之通聯紀錄等情，亦有通聯紀錄在卷
    可稽（參偵卷第15頁第21行至第23行）。準此，證人丁○○
    於上開時間撥打被告所持用之行動電話時，固有向被告購買
    海洛因之意思，惟因證人丁○○撥打電話欲向被告購買毒品
    時，均由承辦警員而非被告所接聽，被告與證人丁○○並未
    洽談毒品交易，是在被告與證人丁○○未有機會達成買賣毒
    品之合意，無法確認被告是否有變易持有為販賣之真意下，
    尚難僅因被告於96年5 月初，曾販賣海洛因予證人丁○○1
    次（即前開販賣第一級毒品之犯行部分），本次證人丁○○
    復主動撥打被告之行動電話，欲向被告購買毒品，即認被告
    有意圖販賣而持有海洛因之犯行。同理，證人丙○○○○雖
    於甲○審理時證稱：曾接到乙通不知名之人來電，表示欲購
    買毒品等語（詳甲○卷第90頁第14行至第17行）。但因被告
    未與來電者通話，無法確認被告購買毒品海洛18包後，是否
    有變易為販賣之意思，亦無法為被告不利之認定。另證人丁
    ○○於甲○審理時固證稱：95年5 月20日至23日間多次撥打
    被告之行動電話，欲向被告購買毒品，被告表示沒有毒品，
    要其再等候等語（詳見甲○卷第102 頁第2 行至第8 行）。
    然此部分除證人丁○○之證述及通聯資料可資證明確有通聯
    之事實外（參偵卷第12頁至第15頁），尚無其他監聽譯文資
    料可資判斷其通話內容與毒品交易有關，是證人丁○○上開
    證述是否屬實，尚非無疑。況被告於甲○審理時自承：96年
    5 月23日下午1 時許，曾施用海洛因1 次等語，有驗尿報告
    可資佐證；另被告於查獲前曾自藥局內走出來，而扣案注射
    針筒送驗後，確無海洛因成分等情，業據證人莊明宏警員於
    甲○審理中證述明確，並有檢驗報告為據（詳甲○卷第94頁
    第1 行至第行、第52頁）。顯見被告於95年5 月23日購買毒
    品後，隨即前往藥局購買針筒，在未以針筒注射海洛因施用
    前，即被查獲，亦足徵被告辯稱：購買毒品係供自己施用等
    語，尚非無據。且觀之證人丁○○上開證述，亦無法排除被
    告係拒絕販賣海洛因予證人丁○○，而以無毒品可資販賣搪
    塞之可能，是證人丁○○之上開證述，尚乏其他積極證據補
    強，尚難遽為被告不利之認定。
  (五)被告持有第一級毒品海洛因之犯行，固屬事實。惟其持有之
    原因，或為「販賣、運輸前之持有」、或為「意圖販賣而持
    有」、或為「轉讓毒品前之持有」、或為「自行施用毒品前
    之持有」、「幫助他人施用毒品前之持有」，不一而足。檢
    察官認被告係意圖販賣而持有第一級毒品，自應就被告先持
    有毒品，事後起意販賣乙節負證明責任。然檢察官認被告係
    以意圖販賣營利以外之原因而持有第一級毒品海洛因，嗣後
    始起意營利販賣，惟被告持有海洛因後，究係何時變更持有
    原意，起意營利販賣？原因為何？此部分之主觀意思之變更
    ，均未見檢察官舉證證明之。況依現存證據資料，被告係於
    96年5 月23日晚間7 、8 時許，在高雄市第13號碼頭，購得
    海洛因18包而持有後，旋於同日晚間8 時20分許，至藥局購
    買針筒後，即為警查獲，因自購買海洛因至被告被查獲止，
    前後約1 小時，在無證據證明有其他外力因素介入下，如何
    認定被告於短時間內，即變易持有為販賣之意思。且被告購
    買毒品後不久，即購買針筒欲施用毒品，亦難認購買毒品後
    不久，即生販賣毒品之意圖。
  (六)檢察官固以：查獲之海洛因18小包均附有吸管1 支，倘被告
    係1 次購入大量毒品供自己施用，僅須隨身攜帶1 支吸管即
    可，無須每包均附上吸管；且被告亦無法明確交代「阿吉」
    之聯絡方式，亦與販賣毒品之常態不符等語。然購毒者對於
    毒品之包裝方式，非必然有決定之權，倘若販毒者執意以分
    裝成小包裝出售，購毒者礙於施用之需要，亦非無同意購買
    多包小包裝毒品之可能。而毒品分裝為數小包，對施用者而
    言，亦可方便其控制用量及分次攜帶，實難逕以查獲時每包
    毒品重量及包裝數量之多寡，論斷購毒者購買之目的，究係
    自行施用或另有他圖。再者，吸管之價值輕微，對施用毒品
    者而言，該吸管使用完畢，即可丟棄，非必然有重複使用之
    必要；對販毒者而言，如將毒品捲起後，置放在吸管內，亦
    有隱藏毒品、減低被查獲之風險；是被告所購每包海洛因雖
    均附有吸管1 支，但在無證據證明該吸管係由被告自行分裝
    下，尚難認被告有販賣意圖。參以被告係於查獲當晚7 、8
    時許，購買海洛因18包，則在時間上非相隔甚遠下，被告於
    上開時間購入毒品後，尚不及攜回住處藏放，即於同日晚間
    8 時20分許為警查獲，亦非無可能，尚難以每包海洛因均附
    有吸管之客觀情狀，即認被告有意圖販賣而持有海洛因之犯
    行。至於被告雖無法清楚交代毒品來源「阿吉」之聯絡方式
    ，惟販賣毒品罪責甚重，販賣者為免遭受查獲，通常以隱密
    方式交易毒品，並刻意隱匿身分、聯絡方式，尚非悖於常情
    ，尚難採為不利於被告認定之依據。
  (七)又一般施用毒品者為應付自身吸食之需求，且大量購買可獲
    得較優惠之價格，本會有1 次購入多量毒品之可能，並可避
    免毒品斷貨之風險，參以被告自95年起即染有施用海洛因之
    毒癮，先後經法院裁定送觀察勒戒、強制戒治；並於本件被
    查獲後，採尿送驗之結果亦呈施用海洛因之嗎啡陽性反應，
    業經認定如前，顯見被告並未因先前施用毒品之犯行被查獲
    ，而戒斷毒癮。是以其染有毒癮多年之客觀情況以觀，其1
    次購買海洛因18包供自己施用，亦非無可能。況查獲之海洛
    因18包之淨重合計0.97克，其數量亦非大量；參以被告於甲
    ○審理時自承：約2 、3 日即購買1 次毒品，每天須施用4
    、5 包等語（詳甲○卷第110 頁第1 行、第9 行），則18包
    之海洛因，尚不足供被告施用1 週。被告既有施用之需求，
    則其購買上開毒品供自己，以解毒癮，要與經驗法則不相違
    背，被告所辯，尚非無據。
  (八)綜上所述，檢察官就被告販賣毒品意圖所憑之證據，未達通
    常一般人均不致有所懷疑，而得以確信其為真實之程度，尚
    不得遽為不利被告之認定。此外，復查無其他積極證據足認
    被告有何此部分之犯行，揆諸首揭法條及判例意旨說明，不
    能證明被告此部分犯行，本應為無罪判決之諭知，惟因被告
    被訴意圖販賣而持有第一級毒品部分，與前揭論罪科刑之持
    有第一級毒品犯行，有高低度吸收之實質上一罪關係，爰不
    另為無罪之諭知。
據上論斷，應依刑事訴訟法第299 條第1 項前段，毒品危害防制
條例第4 條第1 項、第11條第1 項、第18條第1 項前段、第19條
第1 項，刑法第11條、第37條第2 項、第51條第5 款、第59條、
第38條第1 項第2 款，判決如主文。
本案經檢察官乙○○到庭執行職務。
中　　華　　民　　國　　96　　年　　10　　月　　 8　　日
                  刑事第十五庭  審判長法  官  方百正
                                      法  官  王碧瑩
                                      法  官  方錦原
以上正本證明與原本無異。
如不服本判決，應於判決送達後10日內，向甲○提出上訴。
中　　華　　民　　國　　96　　年　　10　　月　　 8　　日
                                      書記官  蔡語珊
附錄本判決論罪科刑所依據之法條：
毒品危害防制條例第4條第1項
製造、運輸、販賣第一級毒品者，處死刑或無期徒刑；處無期徒
刑者，得併科新臺幣1,000萬元以下罰金。
毒品危害防制條例第11條第1項
持有第一級毒品者，處 3 年以下有期徒刑、拘役或新臺幣 5 萬
元以下罰金。
